臺灣彰化地方法院民事裁定
110年度監宣字第293號
聲  請  人  王文明  



相  對  人  王文欽  



關  係  人  王文村    住彰化縣○○鎮○○街00號                                身分證統一編號：Z000000000號 
            王俊元  

上列聲請人聲請監護宣告事件，本院裁定如下：
    主  文
宣告丙○○（男、民國00年0月0日生、身分證統一編號：Z0000000
00號）為受輔助宣告之人。
選定乙○○（男、民國00年0月0日生、身分證統一編號：Z0000000
00號）為受輔助宣告之人之輔助人。
程序費用由受輔助宣告之人負擔。
    理  由
一、聲請意旨略以：聲請人乙○○為相對人丙○○之胞弟，相對人因
    幼時發燒過度，腦力逐漸退化，自14、15歲時起語言能力開
    始下降、減弱，現已無法開口叫喚父母或說話；目前相對人
    為獨居，雖由聲請人夫婦為其準備三餐，且尚能處理自己一
    般日常事務，然經診斷相對人有心智缺陷，致其有不能為意
    思表示或受意思表示之情況。又因相對人現無業，將來需用
    錢時須代其處分土地，方能支應相對人未來住療養院或其他
    之費用，爰此聲請對相對人為監護之宣告，並請求選定聲請
    人為監護人，同時指定相對人之姪即關係人丁○○為會同開具
    財產清冊之人；若相對人未達監護宣告程度，則請為輔助宣
    告，並以聲請人為輔助人等語。
二、按法院對於監護之聲請，認為未達第一項之程度者，得依第
    15條之1第1項規定，為輔助之宣告，民法第14條第3項。次
    按對於因精神障礙或其他心智缺陷，致其為意思表示或受意
    思表示，或辨識其意思表示效果之能力，顯有不足者，法院
    得因本人、配偶、四親等內之親屬、最近1年有同居事實之
    其他親屬、檢察官、主管機關或社會福利機構之聲請，為輔
    助之宣告，民法第15條之1第1項亦有明文。再按受輔助宣告
    之人，應置輔助人；法院為輔助之宣告時，應依職權就配偶
    、四親等內之親屬、最近1年有同居事實之其他親屬、主管
    機關、社會福利機構或其他適當之人選定一人或數人為輔助
    人；法院為前項選定前，得命主管機關或社會福利機構進行
    訪視，提出調查報告及建議。輔助之聲請人或利害關係人亦
    得提出相關資料或證據，供法院斟酌；法院選定輔助人時，
    應依受輔助宣告之人之最佳利益，優先考量受輔助宣告之人
    之意見，審酌一切情狀，並注意下列事項：1.受輔助宣告之
    人之身心狀態與生活及財產狀況。2.受輔助宣告之人與其配
    偶、子女或其他共同生活之人間之情感狀況。3.輔助人之職
    業、經歷、意見及其與受輔助宣告之人之利害關係。4.法人
    為輔助人時，其事業之種類與內容，法人及其代表人與受輔
    助宣告之人之利害關係。民法第1113條之1第1項、同條第2
    項準用第1111條、第1111條之1分別定有明文。
三、查聲請人主張之事實，業據其提出戶籍謄本、相對人身心障
    礙證明、全國財產稅總歸戶財產查詢清單、彰化縣地方稅務
    局房屋稅籍證明書及土地登記第一類謄本等件為證。又經本
    院在鑑定人衛生福利部彰化醫院（下稱彰化醫院）王鴻松醫
    師前訊問相對人，相對人於本院點呼及訊問時，均以搖頭回
    應本院，嗣經聲請人陳明相對人會書寫自己之姓名，但其識
    字能力不確定等情，本院再以筆談對其詢問，其仍無法為通
    常之回應，有本院訊問筆錄及相對人筆談結果在卷可按。再
    經本院囑託該院為鑑定，鑑定結果認：「醫學上的診斷：診
    斷名：智能障礙。障礙程度：中度」、「日常生活狀況：1.
    日常生活的動作（ADL)，例如沐浴、更衣等，可自理，品質
    較一般人差；2.經濟活動：使用紙鈔購物，但不會算錢；3.
    社會性：少與他人互動；4.無獨立生存能力。」、「精神狀
    態：1.意識/溝通性：意識清楚，無語，比手勢溝通；2.記
    憶力：不佳（不知幾歲）；3.定向力：時間地點定向力不佳
    ；4.計算能力：不佳（2+2=3錯誤、6+3=5錯誤、3-3=1錯誤
    ）；5.理解‧判斷力：不佳（看不懂句子，只能仿寫，無法
    表達身體不舒服，不會看時鐘）；6.現在性格特徵：安靜沉
    默。」、「有關判斷能力判定之意見：對於管理處分自己財
    產有給予經常性協助之必要」、「回復可能性說明：相對人
    從小有聽覺和認知障礙，目前已58歲，回復可能性低。」、
    「鑑定判定：1.基於受鑑定人有精神上之障礙（智能障礙）
    其程度達中度，對於管理處分自己財產有給予經常性協助之
    必要，回復之可能性低。2.精神障礙(其他心智缺陷)之程度
    ，可為輔助宣告。：為意思表示或受意思表示，或辨識其意
    思表示效果之能力，顯有不足」等語，有彰化醫院民國110
    年11月23日彰醫精字第1100500436號公函所附成年監護（輔
    助）鑑定書在卷可稽，堪認相對人因智能障礙致為意思表示
    或受意思表示，或辨識其意思表示之效果之能力，顯然不足
    。從而，本件聲請為有理由，應予准許，爰宣告相對人為受
    輔助宣告之人。
四、本件相對人業經輔助宣告，揆諸前揭規定，自應為其選定輔
    助人。又依聲請人所提出之同意書所載，相對人之手足乙○○
    、甲○○、弟媳鄭麗珍、姪王子維、丁○○等人，均同意由聲請
    人擔任相對人之監護人，並以關係人丁○○為會同開具財產清
    冊之人，且經聲請人當庭陳明關係人甲○○對於本件之聲請無
    意見，足認相對人之家屬對於聲請人及關係人丁○○應有相當
    之信任。再本院以110年度司養聲字第12號認可收養子女事
    件（經駁回確定）相詢，聲請人陳稱前係因長輩慮及相對人
    未婚無子女，為使家產不外流，且慮及相對人百年後仍需有
    人祭祀，故要求聲請人及關係人甲○○將子女各過養一人給相
    對人，但關係人甲○○不接受此一想法，故未一同聲請認可收
    養子女，堪認聲請人此舉乃係遵循長輩囑咐及傳統價值觀，
    尚難認有惡意。本院審酌上開事證，認聲請人為相對人之胞
    弟，與相對人關係密切，並為平時照顧相對人之人，應能適
    切照護相對人，且又有擔任輔助人意願，認由其擔任相對人
    之輔助人，應符合相對人之最佳利益，爰依前揭規定選定聲
    請人為相對人之輔助人。
五、又關係人丁○○雖同意擔任會同開具財產清冊之人，然由民法
    第15條之2之規定可知，受輔助宣告之人並未喪失行為能力
    ，且依法並未完全剝奪其財產處分權。再參酌同法第1113條
    之1規定，並無準用同法第1094條、第1099條及第1099條之1
    、第1103條第1項之規定，亦即受輔助宣告人之財產，不由
    輔助人管理，輔助人對於受輔助宣告人之財產，並無規定須
    與經法院或主管機關所指定之人會同開具財產清冊。本件相
    對人之精神或心智狀況既尚未達應受監護宣告之程度，而由
    本院對相對人為輔助之宣告，業如前述，揆諸上開說明，本
    件尚毋庸指定會同開具財產清冊之人，附此敘明
六、爰依家事事件法第177條第2項、第164條第2項，裁定如主文
    。
中　　華　　民　　國　　110 　年　　12　　月　　7　　日
                  家事法庭    法  官  梁晉嘉
以上正本係照原本作成。
如對本裁定抗告，須於裁定送達後10日內向本院提出抗告狀，並
繳納抗告費新臺幣1千元。 
中　　華　　民　　國　　110 　年　　12　　月　　7　　日
                              書記官  許喻涵